【裁判字號】    92,交上易,42
【裁判日期】    920306
【裁判案由】    過失致死
【裁判全文】
臺灣高等法院刑事判決                            九十二年度交上易字第四二號
    上  訴  人  臺灣桃園地方法院檢察署檢察官
    被      告  乙○○即王乙.
                甲○○
右上訴人因過失致死案件，不服臺灣桃園地方法院九十年度交易字第四四三號，中華
民國九十一年十二月四日第一審判決（起訴案號：臺灣桃園地方法院檢察署九十年度
偵字第一五一五號）提起上訴，本院判決如左：
    主  文
原判決撤銷。
乙○○因過失致人於死，處有期徒刑壹年。
甲○○因過失致人於死，處有期徒刑參月，如易科罰金，以參佰元折算壹日。
    事  實
一、乙○○（原名王乙○○，九十一年十月二十八日撤冠夫姓）於民國九十年五月一
    日晚間八時三十分許，無駕駛執照而駕駛車牌號碼八Ｎ－二七一七號自小客車，
    沿桃園縣八德市○○路由大溪往大湳方向行駛，途經八德市○○路○段與豐興路
    口，欲左轉興豐路時，本應注意車前狀況，並隨時採取必要之安全措施，以避免
    發生危險，及汽車行駛至交岔路口，轉彎車應讓直行車先行，而依當時情形並無
    不能注意之情況，竟疏未注意，於上開交岔路口欲正欲左轉興豐路時，在尚未轉
    過之際，適有對向由楊兆麟騎乘車牌號碼ＩＢＧ－七二六號重型機車，沿同縣市
    ○○路○段往大溪方向行駛至該交岔路口，亦疏未注意車前乙○○所駕之前開自
    小客車正欲左轉該交岔路口之車前狀況，而隨時採取必要之安全措施，以防止危
    險之發生，致二車閃避不及，乙○○所駕駛自小客車之左前方向燈及左前保險桿
    部位撞及楊兆麟所騎乘之機車，楊兆麟因撞擊力過大失控連人帶車向右前方滑行
    ，並因此撞擊在上開交岔路口往大溪方向已過興豐路之介壽路上右側路邊，本應
    注意能注意而疏未注意在設有禁止臨時停車標誌、標線之處所不得臨時停車規定
    之由甲○○所駕駛車牌號碼ＪＳ－七一００號自小客車之後行李箱蓋及道路旁緊
    臨之電訊箱後，始倒臥在甲○○所停放前開自小客車左後車輪處，機車則橫向卡
    在電訊箱前停住，楊兆麟因此受有頭部有一處半月狀撕裂傷（起至右眼眶內側，
    上經頂骨部，向後彎曲至右顳部耳上方，長約十六公分）、右前額有一處凹陷性
    骨折、上門牙缺損，胸骨及肋骨多處骨折、左季肋部有一處鈍挫傷，左臀部外側
    及左三角肌部後方各有一處鈍挫傷，左小腿多處開放性骨折（撕裂處最高距左足
    跟四十二公分）等傷害，雖經送醫急救，惟因顱內出血及頭部外傷併顱骨骨折，
    傷重不治死亡。乙○○於肇事後，在未被有偵查犯罪職權之機關或公務員發覺其
    為犯人前，即主動向前往現場處理之警員賴振欽自首肇事並接受裁判。
二、案經桃園縣警察局八德分局報告台灣桃園地方法院檢察署檢察官偵查起訴。
    理  由
一、訊據被告乙○○固坦承有於右揭時、地，無照駕駛前開自小客車與被害人楊兆麟
    所騎乘之前開機車發生碰撞，楊兆麟並因此車禍事件導致死亡結果之事實，被告
    甲○○亦坦承於右揭時、地，將其所有ＪＳ－七一００號自小客車違規臨時停車
    ，嗣被害人楊兆麟所騎乘機車遭王乙○○所駕自小客車撞擊後滑行至伊自小客車
    後方並因受傷而死亡之事實，惟被告二人均矢口否認有何過失致人於死之犯行，
    被告乙○○辯稱：伊當時車已過中心線，車頭已偏向對向車道等待左轉，看到沒
    車時一起步左轉就撞到被害人的機車，有看二邊都沒有車才左轉，是被害人車速
    過快才撞到伊車子，且伊只是輕微擦撞應該不會這麼嚴重，被害人係因擦撞後再
    撞到甲○○所停放之自小客車再撞到變電箱才會死亡，如果甲○○的車子不是停
    在那裡，被害人應該不會死亡云云。被告甲○○辯稱：伊當時待在車上什麼事都
    不知道，只聽到二聲碰聲，不知道伊有何過失等語。
二、惟查右開事實，業據被害人楊兆麟之父丙○○於警、偵訊及原審審理時指訴詳確
    ，並經證人即到場處理之員警賴振欽、證人即台灣桃園地方法院檢察署法醫師曾
    柏元於原審審理時到庭證述屬實，復有警製桃園縣警察局道路交通事故調查報告
    表、現場及車輛毀損照片共三十四幀在卷足憑。而被害人楊兆麟確係因本件車禍
    ，受有前述事實欄所載之傷勢，致顱內出血及頭部外傷併顱骨骨折傷重不治死亡
    一節，亦據檢察官督同法醫師曾柏元相驗被害人屍體確認無訛，製有勘驗筆錄、
    台灣桃園地方法院檢察署相驗屍體證明書、台灣桃園地方法院檢察署驗斷書各一
    份及相驗照片六幀附卷可稽。又依被告乙○○所駕駛之前開自小客車及被害人楊
    兆麟所騎乘之機車之車損照片（詳台灣桃園地方法院檢察署九十年度相字第七八
    五號卷第十一頁至第十五頁及原審卷）顯示，被告乙○○之八Ｎ－二七一七號自
    小客車主要毀損處係左前方向燈及左前保險桿部分，被害人之ＩＢＧ－七二六號
    機車主要毀損處係車頭大燈及前方把手處部分，車體側面則有磨擦痕跡，衡情被
    告乙○○果已將車左轉過道路中線，則與被害人楊兆麟之機車發生之碰撞點應係
    在被告王乙○○所駕駛自用小客車已左轉至對向車道後該車之右前方向燈、右前
    保險桿處，甚或係該車右側葉子板或右前車門等處，而非實際發生毀損之左前方
    向燈及左前保險桿處，因此，堪認被告乙○○所駕駛之自用小客車係以該車左前
    方向燈及左前保險桿部位撞擊被害人楊兆麟騎乘之機車而肇事，且被告乙○○係
    欲左轉興豐路時，在尚未轉過之際，即側撞到對向車道直行之被害人楊兆麟所騎
    乘之機車，被告乙○○之自用小客車碰撞之毀損處才會在左前方向燈及左前保險
    桿位置。被告乙○○辯稱伊駕駛之自用小客車已左轉至對向車道且已過道路中心
    云云，顯為卸責之詞，核不足採。再依道路交通事故調查表所繪事故現場圖及現
    場照片顯示，介壽路二段往大溪方向過興豐路之路口右側路邊設置有電力公司之
    電訊箱一具，電訊箱左側介壽路上於肇事當時則緊臨停放甲○○所駕ＪＳ－七一
    ００號自用小客車，車頭朝介壽路往大溪方向停放，該路口則為劃有禁止臨時停
    車標線，另在靠近往八德市○○○○路附近之介壽路上遺有被害人楊兆麟所有之
    散落物，被害人楊兆麟之機車橫向倒放於電訊箱前方，機車前車輪及把手部位靠
    近ＪＳ－七一００號自小客車車尾下方，被害人楊兆麟則倒臥在機車車頭前方，
    頭部朝ＪＳ－七一００號自小客左後輪處，電訊箱因受到撞擊而有嚴重凹陷痕跡
    等相關情狀及位置，及前述道路交通事故調查報告表雖未載明肇事地點有何刮地
    痕，惟觀之卷附現場被害人機車停放處之照片（詳前開偵查卷第十一頁）併參酌
    事故現場圖所示，自現場散落物至電訊箱機車倒放處前顯然有數條新的白色刮地
    痕存在，應可認被害人係連人帶車遭被告乙○○所駕駛之自用小客車撞及後失控
    滑至右前方向前滑行至電訊箱處所遺留之刮地痕，另經桃園縣警察局八德分局比
    對被害人之ＩＢＧ－七二六號機車及被告甲○○之ＪＳ－七一００號自小客車凹
    陷毀損痕跡，被害人機車車頭大燈及把手凹痕高度為一０四公分，甲○○之自小
    客車後行李箱蓋凹痕拷漆刮痕為一０一公分，有該局九十年十一月五日德警分刑
    字第二六六六號函及比對照片八幀存卷可參，二車凹痕毀損高度相近，又依照片
    所示，ＪＳ－七一００號自小客車後行李箱蓋已嚴重凹陷，該處之拷漆亦明顯有
    刮落痕跡，足證該凹陷處係受到除人體外之硬物體強力撞擊所造成，綜核上情，
    堪認被害人係因受到被告乙○○所駕駛之自用小客車撞及後，連人帶車向右前方
    滑行，而在介壽路靠近興豐路上遺有散落物及數條白色刮地痕，後被害人連車再
    向前滑行，機車車頭大燈及把手部位再碰撞到介壽路上甲○○所停放前開自用小
    客車後行李箱蓋及緊臨之電訊箱後，機車始止住滑行而倒臥卡放在電訊箱前方，
    被害人楊兆麟則倒臥在甲○○所駕駛自用小客車左後車輪處一節，與事實相符。
    被告乙○○所辯被害人遭其撞及後先撞到甲○○之自用小客車後再碰撞旁邊之電
    訊箱等語，應堪採信。準此，警員賴振欽於前述道路交通事故調查表之「事實經
    過摘要欄」所填載之被害人連人帶車滑行撞到電訊箱再撞上停放於路旁臨時停車
    之ＪＳ－七一００號自用小客車等情，與事實不符，自不可採。
三、按未領有駕駛執照不得駕車，駕駛人應注意車前狀況，並隨時採取必要之安全措
施，汽車行駛至交岔路口，轉彎車應讓直行車先行；又在設有禁止臨時停車標誌
    、標線之處所不得臨時停車。道路交通管理處罰條例第二十一條第一項第一款、
    道路交通安全規則第九十四條第三項及第一百零二條第一項第六款、第一百一十
    一條第一項第三款分別定有明文。被告乙○○於右揭時、地，駕駛上開車輛行經
    前開路段，被告甲○○於右揭時、地臨時停車時，依法即負有上項注意義務，再
    觀諸卷附道路交通事故調查報告表所示，肇事當時天候晴（被告乙○○於原審審
    理時供稱事發當時氣候晴朗視線良好，事發後才下大雨等語明確）、道路無障礙
    物，路面無缺陷又夜間有照明視距良好，並無不能注意之情事存在，當能確切掌
    握前方人、車動態，被告乙○○疏未注意前開行車規定，無照駕駛於行經前開交
    岔路口時其係轉彎車未讓直行車先行，又未注意車前狀況，致撞及對向介壽路上
    往大溪方向駛至該交岔路口直行之楊兆麟所騎乘之機車，致生本件車禍，其有過
    失甚明。被告甲○○本應注意能注意在設有禁止臨時停車標誌、標線之處所不得
    臨時停車，竟仍將自小客車停於上開交岔路口介壽路上設有禁止臨時停車標線之
    路邊，其亦有過失甚明。又衡情被害人楊兆麟苟保持慎密，注意車前狀況，應可
    及早發現被告乙○○所駕駛之車輛欲左轉至對向車道並即時閃避，詎其違反前揭
    規定，疏未注意以致肇事，應堪認被害人就本件車禍之發生與有過失，但此並不
    能解免被告二人之過失責任。而本件車禍案件，經中華民國車輛交通事故鑑定技
    術研究學會鑑定結果，亦同此認定，被害人楊兆麟騎乘機車未注意車前狀況，被
    告乙○○駕駛自小客車轉彎車未讓直行車先行，被告甲○○在設有禁止臨時停車
    標誌、標線之處所，臨時停車，妨害交通，與被害人之死亡有因果關係，均有過
    失，此有該學會九十年六月十一日九０車鑑字第０三五號函暨車輛交通事故「肇
    事因素」鑑定報告乙份在卷可稽（相驗卷第四十五頁至四十七頁）。被害人楊兆
    麟雖亦因違反道路交通安全規則第九十四條第三項之規定，堪認其就本件車禍之
    發生與有過失，惟究未能據以解免被告乙○○、甲○○二人疏失之責。而被害人
    楊兆麟又係因本件車禍傷害不治死亡，被害人之死亡結果與被告乙○○、甲○○
    之過失行為間顯有相當因果關係，被告乙○○、甲○○自應負過失致人於死之責
    。事證明確，被告乙○○、甲○○二人所辯，均不足採，渠二人之犯行洵堪認定
    ，應依法論科。
四、核被告乙○○、甲○○二人所為，係犯刑法第二百七十六條第一項之過失致死罪
    。被告乙○○無駕駛執照而駕駛前開自小客車一節，業據被告乙○○於原審及本
    院審理時供承無訛，並有桃園縣警察局舉發違反道路交通管理事件通知單影本一
    份在卷可憑，因而致人死亡，應依道路交通管理處罰條例第八十六條第一項規定
    加重其刑。又被告乙○○肇事後，警員前往現場處理，尚不知悉誰為犯人之際，
    主動向有偵查犯罪之公務員即前來處理之賴振欽警員承認其為肇事者，並接受裁
    判，此據證人賴振欽到庭證述明確，其對未發覺之犯罪自首而接受裁判，應依刑
    法第六十二條前段減輕其刑，並先加而後減之。
五、原審認被告乙○○罪證明確，予以論罪科刑，固非無見，本件車禍，被告甲○○
    就被害人之死亡，亦應負過失致死之刑責，原審未察，認被告甲○○對於本件車
    禍事故之發生，應無過失責任，而諭知無罪之判決，自有未當。而就被告乙○○
    部分，本件係被告乙○○駕駛之牌號碼八Ｎ－二七一七號自小客車，沿桃園縣八
    德市○○路由大溪往大湳方向行駛，途經八德市○○路○段與豐興路交叉路口，
    正欲左轉興豐路時，在尚未轉過之際，撞及對向由由楊兆麟所騎乘之重型機車致
    肇事，原判決事實認定被告乙○○係在該交叉路口已左轉興豐路時撞及，又本件
    車禍之發生造成被害人之死亡，應係被告乙○○、甲○○二人之過失行為併合所
    致，原判決並未併論被告甲○○應同負過失之責，只認定係被告乙○○過失行為
    所致，亦有未洽。本件檢察官上訴意旨指被告甲○○應負過失致死刑責，被告乙
    ○○無照駕駛，且於偵審中一再辯稱當時伊的車輛已過中心線，並無過失云云，
    又迄未與被害人家屬達成和解，顯然毫無悔意，認原審宣告緩刑並不恰當等語，
    應認檢察官之上訴有理由，爰由本院將原判決撤銷改判。並審酌被告乙○○無駕
    駛執照駕駛車輛而肇事，且本件車禍之發生，其應負主要過失刑責，處刑自不宜
    寬縱，被告甲○○之過失情節較輕，本件車禍之發生，被害人與有過失，及被告
    二人犯罪後尚未與被害人家屬和解，賠償家屬損失及犯後之態度等一切情狀，各
    量處如主文第二項、第三項所示之刑，被告甲○○部分並諭知易科罰金之折算標
    準。被告乙○○無照駕駛車輛因而致人於死，且其就本件車禍之發生應負主要過
    失責任，其犯罪之後猶飾詞狡辯，且迄今尚未與被害人家屬達成民事和解，賠償
其損失，經被害人家屬丙○○到庭供明，故難認對其所處之刑以暫不執行為適當
    ，爰不予宣告緩刑，併予敘明。
據上論斷，應依刑事訴訟法第三百六十九條第一項前段、第三百六十四條、第二百九
十九條第一項前段，道路交通管理處罰條例第八十六條第一項，刑法第二百七十六條
第一項、第六十二條前段、第四十一條，罰金罰鍰提高標準條例第一條前段、第二條
，判決如主文。
本案經檢察官洪泰文到庭執行職務。
中      華      民      國    九十二    年      三      月      六      日
                              臺灣高等法院交通法庭
                                  審判長法  官  陳  正  雄
                                        法  官  許  宗  和
                                        法  官  許  錦  印
右正本證明與原本無異。
不得上訴。
                                        書記官  楊  妙  恩
中      華      民      國    九十二    年     三       月     十一     日
附錄：本案論罪科刑法條全文
中華民國刑法第二百七十六條：
 (過失致死罪)
因過失致人於死者，處二年以下有期徒刑、拘役或二千元以下罰金。
從事業務之人，因業務上之過失犯前項之罪者，處五年以下有期徒刑或拘役，得併科
三千元以下罰金。


司法院資訊處製作；財團法人民間司法改革基金會備份。
